---
#title: "Atividade Avaliativa III"
#author: 
#  - Hedley Lima Cunha
#  - Ernandes Guedes Moura
#  - Poliane Santos Macedo
#  - Sirléia Lucena Rodrigues
date: '`r Sys.Date()`'
output: 
  pdf_document:
    keep_tex: true
    number_sections: true
    latex_engine: xelatex 
fontsize: 12pt
geometry: "left=3cm, right=2cm, top=3.0cm, bottom=2cm"
header-includes:
  - \usepackage{fontspec}
  - \setmainfont{Times New Roman}
  - \usepackage[T1]{fontenc}
  - \usepackage[utf8]{inputenc}
  - \usepackage[portuges]{babel}
  - \usepackage{amsmath}
  - \usepackage{amsfonts}
  - \usepackage{amssymb}
  - \usepackage{setspace}
  - \usepackage{graphicx}
  - \usepackage{float}
  - \usepackage{caption}
  - \usepackage{indentfirst}
  - \usepackage{listings}
  - \usepackage{apalike}
  - \setlength{\parindent}{1.5cm}
  - \lstset{basicstyle=\ttfamily\footnotesize,breaklines=true, breakatwhitespace=true, breakautoindent=true, prebreak=\mbox{\textcolor{red}{$\hookleftarrow$}}, postbreak=\mbox{\textcolor{red}{$\hookrightarrow$}\space}}
  - \usepackage{fancyhdr}
  - \pagestyle{fancy}
  - \fancyhf{}
  - \fancyhead[R]{\thepage}
  - \usepackage{titlesec}
  - \titleformat{\chapter}[display]
      {\normalfont\bfseries}{}{0pt}{\Huge}
  - \renewcommand{\indexname}{Índice}
  - \usepackage{booktabs}
  - \usepackage{microtype}
  - \tolerance=1
  - \emergencystretch=\maxdimen
  - \hyphenpenalty=10000
  - \hbadness=10000
  - \usepackage{fvextra}
  - \DefineVerbatimEnvironment{Highlighting}{Verbatim}{breaklines,commandchars=\\\{\}}
  - \usepackage{makecell}
---




```{r setup, include=FALSE}
knitr::opts_chunk$set(echo = TRUE)
```
\begin{titlepage}
\centering
\includegraphics[width=0.5\textwidth]{dted_logo.jpg}\par\vspace{1.0 cm}
{\scshape\LARGE Universidade Federal do Maranhão \par}
\vspace{0.05cm}
{\scshape\Large Especialização em Análise de Dados e Inteligência Artificial \par}
\vspace{0.8cm}
{\huge\bfseries Atividade III:  Análise Comparativa das Taxas Educacionais entre Redes de Ensino no Brasil: Públicas versus Privadas \par}
\vspace{0.8cm}
{\Large\itshape
Disciplina: Inferência Estatística \par
Professora: Alcione Miranda dos Santos \par
}
\vspace{0.7cm}
\begin{flushleft}
{\Large\itshape
Autores: \par
\vspace{0.01cm} % Diminuir o espaço entre "Autores" e o primeiro nome
Ernandes Guedes Moura \par
\vspace{0.05cm} % Diminuir o espaço entre os nomes
Hedley Lima Cunha \par
\vspace{0.01cm} % Diminuir o espaço entre os nomes
Poliane Santos Macedo Carvalho \par
\vspace{0.01cm} % Diminuir o espaço entre os nomes
Sirléia Lucena Rodrigues \par
}
\end{flushleft}
\vfill

\vspace{1.2cm} % Espaço adicional entre os nomes dos autores e "Fortaleza dos Nogueiras - MA"

{\Large\textbf{Fortaleza dos Nogueiras - MA} \par}
\vspace{0.3cm} % Espaço entre "Fortaleza dos Nogueiras - MA" e a data
{\large \today\par}

\end{titlepage}

\fancypagestyle{plain}{
\fancyhf{}
\fancyhead[R]{\thepage}
\renewcommand{\headrulewidth}{0pt}
}

\fancypagestyle{no-number}{
\fancyhf{}
\renewcommand{\headrulewidth}{0pt}
\fancyfoot[C]{}
}

\thispagestyle{no-number}
\newpage

\tableofcontents
\newpage


\setstretch{1.5} 

# Introdução {#introdução}

A educação é um dos pilares fundamentais para o desenvolvimento individual e social, sendo essencial para a formação de cidadãos e para o progresso econômico de um país. No Brasil, há um debate contínuo e acalorado sobre as diferenças no desempenho escolar entre alunos de escolas públicas e privadas[^1][^2]. Estudos anteriores têm mostrado resultados variados e muitas vezes contraditórios[^3]. Este relatório busca contribuir para essa discussão através de uma análise rigorosa de dados educacionais e a aplicação de métodos estatísticos robustos para avaliar as diferenças no desempenho escolar entre essas duas redes de ensino.


# Metodologia {#metodologia}
Para realizar a análise comparativa do desempenho escolar entre escolas públicas e privadas, adotamos a metodologia CRISP-DM (Cross-Industry Standard Process for Data Mining), que é uma abordagem amplamente utilizada para projetos de mineração de dados. Esta metodologia proporciona um framework estruturado para entender os dados, prepará-los para análise, aplicar modelos estatísticos e interpretar os resultados[^5].

## Entendimento do Negócio

Nesta etapa, buscamos compreender o contexto e os objetivos do projeto:\

- **Objetivo**: Comparar o desempenho escolar de alunos de escolas públicas e privadas no Brasil.\
- **Perguntas-chave**:
  - Há diferenças significativas nas taxas de aprovação, reprovação e abandono entre escolas públicas e privadas?
  
## Entendimento dos Dados
### 2.2 Entendimento dos Dados

Os dados utilizados neste estudo foram obtidos do *Base dos Dados* ([Base dos Dados](https://basedosdados.org/dataset/63f1218f-c446-4835-b746-f109a338e3a1?table=cd65b1d2-45e8-432b-afe8-c3a706addbe8)), que contém diversas informações incluindo taxa de aprovação, reprovação e abandono dos etudantes, categorizadas por tipo de rede de ensino (estadual, federal, municipal, privada, pública e total)[^4]. 


```{r}

# Carregar os dados
dados = read.csv("brasil.csv",sep=",")
dim(dados) # Dimensão dos dados
```

# Preparação dos Dados
A preparação dos dados é uma etapa crucial que envolve limpeza, transformação e seleção de dados relevantes para a análise. Para este estudo, realizamos a seguinte preparação:

- **Seleção de Colunas:** Selecionamos e renomeamos as colunas de interesse: rede, taxa_aprovacao_em_3_ano, taxa_reprovacao_em_3_ano e taxa_abandono_em_3_ano.


```{r ,message=FALSE}
library(dplyr)
library(knitr)
# Selecionar e renomear as colunas de interesse
df <- dados %>%
  select(rede, taxa_aprovacao_em_3_ano, taxa_reprovacao_em_3_ano, 
         taxa_abandono_em_3_ano)


# Visualizar as primeiras linhas do DataFrame resultante
head(df) %>%
  kable()
```
## Verificar dados ausentes
```{r}
# Verificar se há NAs
contagem_na <- colSums(is.na(df))
cat("Contagem de NAs por coluna:\n")
print(paste(names(contagem_na), ": ", contagem_na))
```


# Modelagem
Nesta fase, aplicamos técnicas estatísticas para analisar os dados e testar hipóteses.

## Análise Descritiva

Inicialmente, realizamos uma estatística descritiva das taxas de aprovação, reprovação e abondono por rede de ensino:
```{r,message=FALSE}
library(kableExtra)
# Selecionar e renomear as colunas de interesse
df2 <- dados %>%
  select(
    Rede = rede,
    `Taxa de Aprovação no 3º Ano` = taxa_aprovacao_em_3_ano,
    `Taxa de Reprovação no 3º Ano` = taxa_reprovacao_em_3_ano,
    `Taxa de Abandono no 3º Ano` = taxa_abandono_em_3_ano
  )


# Estatística descritiva (média) de cada taxa por rede de ensino
estatisticas_descritivas <- df2 %>%
  group_by(Rede) %>%
  summarise(
    `Taxa Média de Aprovação` = mean(`Taxa de Aprovação no 3º Ano`, na.rm = TRUE),
    `Taxa Média  de Reprovação` = mean(`Taxa de Reprovação no 3º Ano`, na.rm = TRUE),
    `TaxaMédia de Abandono` = mean(`Taxa de Abandono no 3º Ano`, na.rm = TRUE)
  )

# # Visualizar as estatísticas descritivas
# estatisticas_descritivas %>%
#   kable()

# Gerar a tabela com título usando kableExtra
estatisticas_descritivas %>%
  kable() %>%
  kable_styling(full_width = FALSE) %>%
  add_header_above(c(" " = 1, "Médias das Taxas por Rede de Ensino" = 3))
```
A tabela apresentada revela diferenças marcantes entre as redes de ensino. As escolas privadas se destacam com a maior média de aprovação (97.24%), enquanto as escolas públicas apresentam a menor média (88.03%). Essa disparidade é também evidente nas taxas de reprovação e abandono: as escolas privadas têm as menores taxas (1.94% e 0.82%, respectivamente), enquanto as públicas exibem taxas significativamente mais altas (5.81% e 6.15%, respectivamente).


### Análise por Rede
- **Rede Estadual**:\
**Aprovação**: Média de 87.91%, abaixo da média nacional (89.07%).\
**Reprovação**: Taxa de 5.78%, similar à média nacional (5.35%).\
**Abandono**: Taxa de 6.31%, acima da média nacional (5.57%).

- **Rede Federal**:\
**Aprovação**: Média de 91.59%, a mais alta entre as redes, superando a média nacional em 3.68%.\
**Reprovação**: Taxa de 6.94%, acima da média nacional (5.35%).\
**Abandono**: Taxa de 1.47%, a menor entre as redes, bem abaixo da média nacional (5.57%).

- **Rede Municipal**:\
**Aprovação**: Média de 91.47%, segunda mais alta entre as redes, superando a média nacional em 2.56%.
**Reprovação**: Taxa de 3.84%, a menor entre as redes, bem abaixo da média nacional (5.35%).
**Abandono**: Taxa de 4.69%, inferior à média nacional (5.57%).\

- **Rede Privada**:\
**Aprovação**: Média de 97.24%, a mais alta entre todas as redes, superando a média nacional em 8.17%.
**Reprovação**: Taxa de 1.94%, a menor entre as redes, bem abaixo da média nacional (5.35%).
**Abandono**: Taxa de 0.82%, a menor entre todas as redes, consideravelmente abaixo da média nacional (5.57%).

- **Rede Pública**:\
**Aprovação**: Média de 88.03%, a menor entre as redes, abaixo da média nacional em 1.04%.
**Reprovação**: Taxa de 5.81%, similar à média nacional (5.35%).
**Abandono**: Taxa de 6.15%, acima da média nacional (5.57%).


## Análise gráfica

Os gráficos de barras abaixo ilustram as diferenças nas taxas de aprovação, reprovação e abandono no terceiro ano entre diferentes tipos de rede de ensino.

```{r, message=FALSE}

# Carregar pacotes
library(ggplot2)

# Gráfico de barras da taxa de aprovação em 3º ano por tipo de rede de ensino
ggplot(df, aes(x = rede, y = taxa_aprovacao_em_3_ano, fill = rede)) +
  geom_bar(stat = "identity") +
  theme_minimal() +
  labs(title = "Taxa de Aprovação em 3º Ano por Tipo de Rede de Ensino",
       x = "Rede de Ensino",
       y = "Taxa de Aprovação em 3º Ano") +
  theme(axis.text.x = element_text(angle = 45, hjust = 1))

# Gráfico de barras da taxa de reprovação em 3º ano por tipo de rede de ensino
ggplot(df, aes(x = rede, y = taxa_reprovacao_em_3_ano, fill = rede)) +
  geom_bar(stat = "identity") +
  theme_minimal() +
  labs(title = "Taxa de Reprovação em 3º Ano por Tipo de Rede de Ensino",
       x = "Rede de Ensino",
       y = "Taxa de Reprovação em 3º Ano") +
  theme(axis.text.x = element_text(angle = 45, hjust = 1))

# Gráfico de barras da taxa de abandono em 3º ano por tipo de rede de ensino
ggplot(df, aes(x = rede, y = taxa_abandono_em_3_ano, fill = rede)) +
  geom_bar(stat = "identity") +
  theme_minimal() +
  labs(title = "Taxa de Abandono em 3º Ano por Tipo de Rede de Ensino",
       x = "Rede de Ensino",
       y = "Taxa de Abandono em 3º Ano") +
  theme(axis.text.x = element_text(angle = 45, hjust = 1))
```

Além dos gráficos de barras, vamos incluir boxplots para visualizar a distribuição completa dos dados.
```{r, message=FALSE}
# Boxplot para análise detalhada
ggplot(df, aes(x = rede, y = taxa_aprovacao_em_3_ano, fill = rede)) +
  geom_boxplot() +
  theme_minimal() +
  labs(title = "Distribuição da Taxa de Aprovação em 3º Ano por Tipo de Rede de Ensino",
       x = "Rede de Ensino", y = "Taxa de Aprovação em 3º Ano") +
  theme(axis.text.x = element_text(angle = 45, hjust = 1))

ggplot(df, aes(x = rede, y = taxa_reprovacao_em_3_ano, fill = rede)) +
  geom_boxplot() +
  theme_minimal() +
  labs(title = "Distribuição da Taxa de Reprovação em 3º Ano por Tipo de Rede de Ensino",
       x = "Rede de Ensino", y = "Taxa de Reprovação em 3º Ano") +
  theme(axis.text.x = element_text(angle = 45, hjust = 1))

ggplot(df, aes(x = rede, y = taxa_abandono_em_3_ano, fill = rede)) +
  geom_boxplot() +
  theme_minimal() +
  labs(title = "Distribuição da Taxa de Abandono em 3º Ano por Tipo de Rede de Ensino",
       x = "Rede de Ensino", y = "Taxa de Abandono em 3º Ano") +
  theme(axis.text.x = element_text(angle = 45, hjust = 1))
```

Os gráficos destacam claramente as disparidades nas taxas educacionais entre diferentes tipos de rede de ensino. Escolas privadas e redes federal e municipal mostram-se mais eficazes em manter altas taxas de aprovação e baixas taxas de reprovação e abandono. Por outro lado, as redes públicas estaduais e municipais enfrentam desafios significativos, refletidos em taxas mais baixas de aprovação e mais altas de reprovação e abandono.

# Definição das Hipóteses {#definição-das-hipóteses}

Nesta etapa, definimos as hipóteses a serem testadas:\

- **Hipótese Nula (H0):** Não há diferença significativa nas taxas de aprovação, reprovação e abandono entre escolas públicas e privadas.
- **Hipótese Alternativa (H1):** Existe uma diferença significativa nas taxas de aprovação, reprovação e abandono entre escolas públicas e privadas.


# Teste de Hipóteses {#teste-de-hipóteses}

Realizamos testes estatísticos para verificar a validade das hipóteses definidas. O teste t produziu um valor p (p-value). Para tomada de decisâo compara-se o p-value com um nível de significância padrão ($\alpha = 0.05$):\

- Se $p < 0.05$: Rejeitamos a hipótese nula (H0), indicando que existe uma diferença significativa entre as médias das taxas de aprovação.
- Se $p ≥ 0.05$: Não rejeitamos a hipótese nula, indicando que não há uma diferença significativa entre as médias das taxas de aprovação.\
```{r}
# Teste t para comparar a taxa de aprovação entre escolas privadas e públicas
privadas <- df %>% filter(rede == "privada")
publicas <- df %>% filter(rede == "publica")

test_aprovacao<- t.test(privadas$taxa_aprovacao_em_3_ano, publicas$taxa_aprovacao_em_3_ano)

# Função para tomada de decisão
tomada_decisao <- function(teste) {
  if (teste$p.value < 0.05) {
    "Rejeitar H0: Diferença significativa entre  as médias"
  } else {
    "Não rejeitar H0: Não há diferença significativa entre as médias"
  }
}

# Aplicar a fução
tomada_decisao(test_aprovacao)
```

Com base nos dados fornecidos e no teste t realizado, podemos rejeitar a hipótese nula de que não há diferença na taxa média de aprovação entre escolas privadas e públicas. Há forte evidência de que a diferença verdadeira nas médias não é zero. Isso sugere que a rede de ensino (privada ou pública) influencia significativamente as taxas de aprovação.
```{r}

test_reprovacao<-t.test(privadas$taxa_reprovacao_em_3_ano, publicas$taxa_reprovacao_em_3_ano)
# Aplicar a fução
tomada_decisao(test_reprovacao)
```
O resultado do teste t indica que:

Existe uma diferença significativa entre as médias de reprovação das duas redes. A taxa média de reprovação nas escolas privadas (1.94%) é consideravelmente menor do que nas escolas públicas (5.81%).\

Portanto, o valor p extremamente baixo (menor que 2.2e-16) do teste t indica que essa diferença nas taxas de reprovação provavelmente não ocorreu por acaso.
```{r}
test_abadono<-t.test(privadas$taxa_abandono_em_3_ano, publicas$taxa_abandono_em_3_ano)
# Aplicar a fução
tomada_decisao(test_abadono)
```

Portanto, existe diferença significativa entre as taxas médias de abandono entre as escolas públicas e privadas.

# Discussão dos Resultados {#discussão-dos-resultados}
A análise comparativa das taxas de aprovação, reprovação e abandono entre escolas públicas e privadas revela diferenças significativas que impactam diretamente o panorama educacional no Brasil.

## Taxas de Aprovação
As escolas privadas se destacam com a maior taxa média de aprovação (97.24%), seguidas pelas redes federal (91.59%) e municipal (91.47%). Em contraste, as redes estadual (87.91%) e pública (88.03%) apresentam taxas mais baixas. Essa disparidade reflete diferentes estratégias pedagógicas, investimentos e condições de ensino entre os setores público e privado.

## Taxas de Reprovação
As escolas privadas também exibem a menor taxa média de reprovação (1.94%), enquanto as redes pública (5.81%) e estadual (5.78%) têm taxas mais altas. A reprovação mais baixa nas escolas privadas sugere uma melhor adaptação aos métodos de ensino ou suporte adicional oferecido aos alunos.

## Taxas de Abandono
O cenário de abandono segue um padrão semelhante, com as escolas privadas apresentando a menor taxa média (0.82%), enquanto as redes pública (6.15%) e estadual (6.31%) enfrentam taxas significativamente mais altas. O abandono escolar pode estar relacionado a diversos fatores, incluindo qualidade de ensino, suporte socioemocional e condições socioeconômicas dos alunos.

# Conclusão {#conclusão}
Os dados analisados corroboram a hipótese de que existem diferenças substanciais no desempenho escolar entre as redes pública e privada no Brasil. As escolas privadas geralmente apresentam melhores resultados em termos de taxas de aprovação, reprovação e abandono, o que pode indicar uma vantagem em recursos, infraestrutura e gestão educacional. Esses resultados sugerem que políticas voltadas para a melhoria das escolas públicas poderiam considerar as práticas bem-sucedidas observadas nas escolas privadas.


# Referências {#referências}

Franco, C., & Menezes-Filho, N. A. (2013). Desigualdade de desempenho entre escolas públicas e privadas no Brasil: evidências a partir dos microdados da Prova Brasil. *Nova Economia*, 23(3), 507-536. Disponível em: [Nova Economia](https://www.scielo.br/j/neco/a/x6DLSt9vxW7y4bPLjsKJ7cb/).

Firpo, S. P., & Pieri, R. (2018). Desempenho escolar e escolha de escolas: uma análise de regressão descontínua para o Brasil. *Economia Aplicada*, 22(4), 145-172. Disponível em: [Economia Aplicada](https://www.scielo.br/j/ecoa/a/5qKVPhTPX3t7R57487t5YsP/?lang=pt).

Zagury, T., & Damasceno, E. (2018). Análise do desempenho escolar na avaliação SAEB 2015. Disponível em: [ResearchGate](https://www.researchgate.net/publication/329064320_ANALISE_DO_DESEMPENHO_ESCOLAR_NA_AVALIACAO_SAEB_2015).

Base dos Dados. Desempenho Escolar por Rede de Ensino no Brasil (3º ano do Ensino Fundamental). Rio de Janeiro: Base dos Dados, 2024. Recuperado de: https://basedosdados.org/dataset/63f1218f-c446-4835-b746-f109a338e3a1?table=cd65b1d2-45e8-432b-afe8-c3a706addbe8. Acesso em: 22 jun. 2024.

Schröer, C., Kruse, F., & Gómez, J. M. (2021). A Systematic Literature Review on Applying CRISP-DM Process Model. *Procedia Computer Science*, 181, 526-534. Disponível em: [ResearchGate](https://www.researchgate.net/publication/349527794_A_Systematic_Literature_Review_on_Applying_CRISP-DM_Process_Model/fulltext/6099ce2c92851c490fceaedb/A-Systematic-Literature-Review-on-Applying-CRISP-DM-Process-Model.pdf).

[^1]: Franco, C., & Menezes-Filho, N. A. (2013). Desigualdade de desempenho entre escolas públicas e privadas no Brasil: evidências a partir dos microdados da Prova Brasil. *Nova Economia*, 23(3), 507-536. Disponível em: [Nova Economia](https://www.scielo.br/j/neco/a/x6DLSt9vxW7y4bPLjsKJ7cb/).

[^2]: Firpo, S. P., & Pieri, R. (2018). Desempenho escolar e escolha de escolas: uma análise de regressão descontínua para o Brasil. *Economia Aplicada*, 22(4), 145-172. Disponível em: [Economia Aplicada](https://www.scielo.br/j/ecoa/a/5qKVPhTPX3t7R57487t5YsP/?lang=pt).

[^3]: Zagury, T., & Damasceno, E. (2018). Análise do desempenho escolar na avaliação SAEB 2015. Disponível em: [ResearchGate](https://www.researchgate.net/publication/329064320_ANALISE_DO_DESEMPENHO_ESCOLAR_NA_AVALIACAO_SAEB_2015).

[^4]: Base dos Dados. Desempenho Escolar por Rede de Ensino no Brasil (3º ano do Ensino Fundamental). Rio de Janeiro: Base dos Dados, 2024. Recuperado de: https://basedosdados.org/dataset/63f1218f-c446-4835-b746-f109a338e3a1?table=cd65b1d2-45e8-432b-afe8-c3a706addbe8. Acesso em: 22 jun. 2024.

[^5]: Schröer, C., Kruse, F., & Gómez, J. M. (2021). A Systematic Literature Review on Applying CRISP-DM Process Model. *Procedia Computer Science*, 181, 526-534. Disponível em: [ResearchGate](https://www.researchgate.net/publication/349527794_A_Systematic_Literature_Review_on_Applying_CRISP-DM_Process_Model/fulltext/6099ce2c92851c490fceaedb/A-Systematic-Literature-Review-on-Applying-CRISP-DM-Process-Model.pdf).

